【裁判字號】    98,訴,2384
【裁判日期】    990507
【裁判案由】    返還房屋等
【裁判全文】
臺灣臺中地方法院民事判決  98年度訴字第2384號
原      告  甲○○
訴訟代理人  羅宗賢律師
            黃雅琴律師
被      告  乙○○
上列當事人間請求返還房屋等事件，本院於民國99年4月19日言
詞辯論終結，判決如下：
    主  文
被告應自台中縣豐原市○○段5693建號建物（即門牌號碼台中縣
豐原市○○路104號房屋，坐落基地為：台中縣豐原市○○段236
地號土地）中之2樓至6樓遷出，並將之騰空返還原告。
被告應給付原告新臺幣壹拾捌萬貳仟玖佰柒拾貳元，及自民國98
年10月10日起至清償日止，按週年利率百分之5計算之利息；暨
自民國98年10月1日起至被告遷出上項房屋之日止，按月給付原
告新臺幣壹萬柒仟佰壹拾陸元。
原告其餘之訴駁回。
訴訟費用新臺幣壹萬零佰伍拾元，由被告負擔新臺幣玖仟佰
壹拾伍元，餘由原告負擔。
本判決第二項得假執行。
    事實及理由
壹、程序方面：被告經合法通知，未於言詞辯論期日到場，被告
    雖檢附診斷證明書具狀表明因罹患膀胱惡性腫瘤，甫接受膀
    胱鏡手術，健康狀況不佳無法出庭為由，請求延緩言詞辯論
    期日等語。惟查，本件訴訟早於民國（下同）98年10月1日
    即繫屬於本院，被告於收受本院定於98年11月16日下午4時
    10 分行言詞辯論程序之通知後，旋於98年10月13日提出答
    辯狀，然於上揭期日並未到庭，其後再收受本院定於98年12
    月21日下午2時45分行言詞辯論程序之通知後，即提出診斷
    證明書以甫於同年11月30日接受膀胱鏡手術，需靜養為由請
    由延緩期日，其後本院再定言詞辯論期日並依法通知被告，
    被告亦均未到庭，惟嗣本院於99年3月12日勘驗現場時，被
    告則不但能就其對原告主張事實之抗辯理由為完足之陳述，
    並能與到場證人陳茂霖即陳俊穎對質，則被告縱然因病而有
    體力較差之情形，然依被告之意識、身體狀況等，顯無不能
    委任訴訟代理人到場之情形，非屬不可避之事故，自非民事
    訴訟法第386條第2款所謂因正當理由而不到場，被告既無民
    事訴訟法第386條各款所列情形，爰依原告之聲請，由其一
    造辯論而為判決。
貳、原告起訴主張：原告於97年間經由本院96年度執字第85648
    號強制執行事件拍賣程序，標得坐落台中縣豐原市○○段
    236 地號土地暨其上同段5693建號（即門牌號碼：台中縣豐
    原市○○路104號）建物，並由本院於97年11月14日核發權
    利移轉證書在案，且已於97年12月10日辦妥所有權移轉登記
    。被告於原告標得上揭房地前，即占有使用上揭建物之2至6
    樓（上揭建物2至6樓部分以下稱系爭建物），因上揭房地係
    以不點交為拍賣條件，故於原告標得上揭房地後，法院並未
    將上揭房地點交予原告，致系爭建物持續遭被告無權占有使
    用迄今，原告雖屢次託人與被告協商，請求被告自行搬遷，
    惟被告均置不理會，爰依民法第767條規定，訴請被告返還
    系爭建物。又被告因無權占有系爭建物，受有相當於租金之
    不當得利，並致原告受有無法使用系爭建物之損害，參酌原
    告取得系爭建物前，訴外人游壹婷將上揭建物整棟（即1樓
    至6樓）以每月10萬元出租予訴外人林順宗，而告取得上揭
    房地所有權後，將上揭建物1樓以每月7萬元出租予林順宗，
    按理原告本可將系爭建物以每月3萬元出租，故應認原告以
    每月2萬5千元計算相當於租金之不當得利為適當，故依民法
    第179 條不當得利之規定，訴請被告自原告取得系爭建物時
    起按月給付原告2萬5千元相當租金之不當得利等語。並聲明
    ：(一)被告應自門牌號碼台中縣豐原市○○段5693建號建物中
    之2樓至6樓遷出，並將建物騰空返還原告。(二)被告應給付原
    告264,166元，及自起訴狀繕本送達翌日起至清償日止，按
    週年利率5%計算之利息，及自98年10月1日起至被告遷讓第
    一項房屋予原告止，於每月最末日給付原告2萬5千元，其不
    足一月部分，按比例計算。
參、被告未於言詞辯論期日到場，據其前提出之答辯狀所載及於
    本院勘驗現場時所為之陳述略以：門牌號碼台中縣豐原市○
    ○路104號房屋暨其坐落基地原為被告之女游壹婷所有，其
    中1樓部分出租林順宗使用，2至6樓部分則由游壹婷交付被
    告使用。原告經由法院拍賣程序取得上揭房地所有權後，曾
    於97年底對被告及游壹婷、林順宗三人提起交付房屋等之訴
    訟（即本院98年度訴字第23號，下稱前訴訟），並委由訴外
    人陳俊穎與被告等人協調後，達成由林順宗以每月月租3萬
    元承租上揭房屋之1樓部分、2至6樓部分原告則同意由被告
    自97年11月14日起至98年10月15日止無償使用，如被告未於
    98年10月15日遷出系爭建物，則應自98年10月16日起至99年
    4月15日止每月支付原告租金2萬元、自99年4月15日起至交
    還房屋之日止每月給付原告租金3萬元之協議，兩造並於98
    年1月20日簽立協議書，故而，被告乃係基於兩造間協議書
    之約定，而占有使用系爭建物，並非無權占有等語，資為抗
    辯。並聲明：原告之訴駁回。
肆、下列事項為兩造所不爭執，且有建物登記謄本在卷可按，並
    經調閱本院96年度執字第85648號強制執行事件卷宗、本院
    98年度訴字第23號卷宗查核屬實，堪信為真正：
  一、坐落台中縣豐原市○○段236地號土地暨其上同段5693建
      號建物（即門牌號碼台中縣豐原市○○路104號房屋），
      原為訴外人即被告之女游壹婷所有。
  二、原告於97年11月14日經由本院96年度執字第85648號強制
      執行事件拍賣程序拍定取得上揭房地所有權，經本院於97
      年11月14日核發權利移轉證書予原告。
  三、被告於上揭房地遭拍賣前，即與游壹婷等家屬居住於系爭
      門牌號碼台中縣豐原市○○路104號房屋之2至6樓，系爭
      建物現仍由被告與配偶、子女等家屬居住使用中。
伍、兩造爭執之焦點：(一)原告是否曾於98年1月20日與被告達成
    協議，同意讓被告繼續居住於系爭房屋？亦即原告請求被告
    遷讓房屋是否有理由？(二)原告請求被告給付相當租金之不當
    得利，其金額是否過高？
陸、法院之判斷：
  一、原告主張被告占有使用系爭建物並無正當權源，係屬無權
      占有，為被告所否認，並抗辯被告係基於兩造於98年1月
      20日達成之協議占有使用系爭建物，並非無權占有等語。
      經查：
    (一)按當事人主張有利於己之事實者，就其事實有舉證之責任
      ，民事訴訟法第277條定有明文。又私文書應由舉證人證
      其真正。但他造於其真正無爭執者，不在此限，同法第
      357條亦有明文，因此，私文書之真正，他造當事人有爭
      執者，舉證人應負證明其真正之責。被告抗辯就系爭建物
      有占有使用之正當權源，無非以兩造曾於98年1月20日就
      系爭建物之使用問題達成協議，並提出日期為同日之「點
      交同意協議書」（下稱系爭協議書）資為佐證。惟原告否
      認被告所提出之系爭協議書之真正，依上開說明，自應由
      被告就系爭協議書之真正負舉證之責。經查：系爭協議書
      之內容係由代原告交涉系爭建物交屋問題之陳茂霖與被告
      洽談，被告在系爭協議書上簽名時，系爭協議書上拍定人
      處已有填寫原告之姓名，不清楚系爭協議書上原告之姓名
      係何人所簽等情，為被告於本院勘驗現場時自認之事實（
      見本院卷99年3月12日勘驗筆錄），依被告前開洽談、在
      系爭協議書上簽名經過之陳述，委不足證明系爭協議書上
      原告簽名為真正，而系爭協議書上原告之姓名並非原告所
      簽，原告亦未同意系爭協議書所載內容等情，業據證人即
      代原告與被告交涉系爭建物交屋問題之陳茂霖即陳俊穎於
      本院至現場勘驗時具結證稱：「（問：協議書上甲○○姓
      名何人所簽？）（提示）是我事務所小姐事先寫好，因為
      打字時漏打拍定人姓名，所以才由事務所小姐事先填寫，
      目的是表明拍定人為何人。系爭房屋是由我代原告投標，
      所以拍定後也是由我代原告與被告交涉交屋問題，我來跟
      被告交涉後，被告同意協議書的內容後，我將協議書拿回
      去給原告看，原告不同意協議書的內容，所以沒有簽名、
      蓋章。」、「我們做仲介的作法通常是由我們先和債務人
      協商，協商後才會將協商資料送給拍定人詢問是否同意。
      」等語（見同上筆錄）綦詳，而經比對系爭協議書與原告
      所提出其與訴外人林順宗簽訂之房屋租賃契約書暨公證書
      上原告之簽名字跡，更可明顯看出系爭協議書拍定人欄「
      甲○○」之簽名，與房屋租賃契約書暨公證書上原告之簽
      名，不論外形、書寫方式、落筆、運筆等筆觸，均明顯不
      同，足見陳茂霖證稱原告並未在系爭協議書上簽名應堪採
      信。被告既未能舉證證明系爭協議書上原告之簽名為真正
      ，復未能舉證證明兩造間確已就系爭建物之占有使用、點
      交等問題達成合意，則被告抗辯兩造已於98年1月20日達
      成點交之協議、並被告基於系爭協議書有占有使用系爭建
      物之權源等語，洵不足採。
    (二)被告雖另辯稱原告於前訴訟程序進行中，即係因已與被告
      簽訂系爭協議書，故而具狀撤回前訴訟，如兩造未達成前
      述協議，原告何須撤回前訴訟等語，抗辯兩造確曾就系爭
      建物之點交、使用問題達成協議。然經調閱本院98年度訴
      字第23號交付房屋等事件卷宗，原告於97年12月26日提起
      前訴訟後，固於98年2月3日具狀撤回起訴，然該撤回起訴
      狀僅泛稱兩造已達成和解、已無訴訟之必要，故依法撤回
      起訴等語，既未述明所稱和解之內容，亦未檢附和解之任
      何相關文件資料，誠難僅因原告有撤回前訴訟之舉，即逕
      行推論認定兩造間有系爭協議書存在。是被告前揭所辯，
      亦無足採。
    (三)按所有人對於無權占有或侵奪其所有物者，得請求返還之
      ，民法第767條第1項前段定有明文。又以無權占有為原因
      ，請求返還所有物之訴，被告對原告就其物有所有權存在
      之事實無爭執，而僅以非無權占有為抗辯者，原告於被告
      無權占有之事實，無舉證責任。被告應就其取得占有，係
      有正當權源之事實證明之。如不能證明，則應認原告之請
      求為有理由（最高法院72年度台上字第1552號判決意旨參
      照）。被告就兩造間曾達成如系爭協議書所載內容之合意
      之利己事實，既未能舉證以實其說，則被告抗辯依兩造於
      系爭協議書之約定，被告有占有使用系爭建物之正當權源
      云云，即無足採。從而，原告依民法第767條之規定，訴
      請被告自系爭建物遷出、並將系爭建物騰空返還原告，於
      法自屬有據。
  二、關於原告請求被告給付相當租金之不當得利部分：
    (一)按無法律上原因而受利益，致他人受損害者，應返還其利
      益，為民法第179條所明定。其得請求返還之範圍，應以
      對方所受之利益為度。而無權占有他人土地，可獲得相當
      於租金之利益，為社會通常之觀念（最高法院61年台上字
      第1695號判例意旨參照）。被告無正當權源而占有使用系
      爭建物，已如前述，則被告因無權占有使用系爭建物即受
      有相當於租金之利益，並致原告受有無法使用收益系爭建
      物之損害，原告自得依不當得利之法律關係，請求被告返
      還相當租金之不當得利，揆諸前開規定及判例意旨甚明。
      經查，原告係於97年11月14日取得本院核發之系爭建物權
      利移轉證書，為兩造不爭執之事實，已如前述，則原告請
      求被告一次給付自97年11月14日起至98年9月30日止已屆
      期之相當租金不當得利、並請求被告自98年10月1日起至
      遷出系爭建物之日止按月給付相當租金之不當得利，即屬
      有據。
    (二)次按城市地方房屋之租金，以不超過土地及其建築物申報
      總價年息百分之十為限，為土地法第97條第1項所明定。
      而該條所謂土地價額，依土地法施行法第25條規定，係指
      法定地價。又所謂法定地價，依土地法第148條規定，係
      指土地所有權人依土地法規定所申報之地價而言，並非指
      平均地權條例第46條所規定之土地公告現值（最高法院88
      年度台上字第108號判決意旨參照）。又基地租金之數額
      ，除以基地申報地價為基礎外，尚須斟酌基地之位置，工
      商業繁榮之程度，承租人利用基地之經濟價值及所受利益
      等項，並與鄰地租金相比較，以為決定，並非必達申報總
      地價年息百分之十最高額（最高法院68年台上字第3071號
      判例意旨參照）。查：系爭建物坐落台中縣豐原市○○段
      236 地號土地，土地面積為67平方公尺，於96年之申報地
      價為每平方公尺29,512元，此有土地登記謄本附於本院98
      年度訴字第23號卷可按；而系爭建物2樓至6樓面積合計
      309.9 平方公尺，現值總計為949,700元，亦有臺中縣稅
      捐稽徵處房屋稅籍證明書在卷足參；復參以系爭建物坐落
      台中縣豐原市第一市場與SOGO百貨之中間，位處之復興路
      上有許多服飾店及攤販，往來人潮眾多，商業交易行為頻
      繁，甚為熱鬧，且系爭建物距豐原媽祖廟僅約200公尺、
      豐原國小及火車站約300公尺、南陽國小約400至500公尺
      、臺中縣政府約300至400公尺、豐原市公所附設圖書館約
      500至600公尺等情，業經本院勘驗屬實，並製有勘驗筆錄
      附卷可稽。本院審酌系爭建物之坐落位置、交通情形、工
      商繁榮程度、可得利用之經濟價值等情事，認應以該土地
      申報價額及房屋價格年息8%計算相當於租金之利益為合理
      ，故而原告得請求被告給付相當租金不當得利每月之金額
      即為17,316元【計算式：（土地價值67×29,512元5/6＋
      房屋價值949,700元）×週年利率8%12個月=17,316元，
      小數點以下四捨五入--以下同】。準此計算，原告請求被
      告給付自97年11月14日起至98年9月30日止，共計10月又
      17日相當於租金不當得利之金額即為206,187元（計算式
      ：17,316元10月＋17,316元17/30＝182,972元）及自
      起訴狀繕本送達翌日即98年10月10日起至清償日止按週年
      利率5%計算之法定遲延利息，並請求被告自98年10月1日
      起至遷出系爭建物之日止，按月給付相當於租金之不當得
      利17,316元，為有理由，應予准許。至原告逾上開範圍之
      請求，則無理由，應予駁回。
    (三)至原告主張於其取得上揭房地前，游壹婷將整棟建物以每
      月10萬元出租予林順宗，而原告取得上揭房地後，將其中
      一樓部分以每月7萬元出租予林順宗，故按理系爭建物原
      告本得以每月3萬元出租，而主張被告因無權占用系爭建
      物受有每月2萬5千元相當租金之不當得利等語。然查，上
      開二租約之當事人均非兩造，租賃之標的物亦非同一，基
      於債之相對性，上開二租約之效力均無從拘束兩造，且租
      賃契約當事人願以何種價格出租或承租租賃物，所涉及之
      主觀、客觀因素不一而足，要不得以他人間之租約作為被
      告因無權占有系爭建物所受利益數額之唯一認定標準，原
      告主張應以每月2萬5千元計算被告無權占用系爭建物所受
      利益之數額，不足採取，附此敘明。
  三、綜上所述，原告依民法第767條規定及不當得利之法律關
      係，請求被告應將系爭建物騰空遷讓返還予原告，並給付
      原告182,972元及自98年10月10日（即訴狀繕本送達翌日
      ）起至清償日止，按週年利率5%計算之利息，暨自98年10
      月1日起至被告遷出系爭建物之日止，按月給付原告17,
      316元，為有理由，應予准許。至原告逾上開範圍之請求
      ，則無理由，不應准許。
  四、按所命給付之金額或價額未逾新臺幣五十萬元之判決，
      法院應依職權宣告假執行，民事訴訟法第389條第1項第5
      款定有明文。本判決主文第二項所命給付之金額未逾50萬
      元，爰依上揭規定，依職權宣告假執行。
  五、本件判決之結果已臻明確，兩造其餘之攻擊防禦方法，經
      審酌均與判決結果無影響，爰不一一論述，附此敘明。
  六、法院為終局判決時，應依職權為訴訟費用之裁判，民事訴
      訟法第87條第1項定有明文。查本件訴訟費用為原告繳納
      之裁判費10,350元，命被告負擔其中十分之九即9,315元
    ，餘由原告負擔。
柒、據上論結，原告之訴為一部有理由，一部無理由，依民事訴
    訟法第79條、第389條第1項第5款，判決如主文。
中    華    民    國    99    年    5    月    7    日
                  民事第二庭    法  官  呂麗玉
正本係照原本作成。
如對本判決上訴，須於判決送達後20日內向本院提出上訴狀。
中    華    民    國    99    年    5    月    7    日
                                書記官

司法院資訊處製作；財團法人民間司法改革基金會備份。
